【裁判字號】    98,上易,1901
【裁判日期】    980831
【裁判案由】    妨害自由等
【裁判全文】
臺灣高等法院刑事判決                98年度上易字第1901號
上  訴  人
即  被  告  甲○○
            乙○○
共      同
選任辯護人  賴俊榮律師
            柯清貴律師
上列上訴人因妨害自由案件，不服臺灣板橋地方法院97年度易字
第3365號，中華民國98年6月1日第一審判決（聲請簡易判決處刑
案號：臺灣板橋地方法院檢察署 97年度偵字第19910號，原審法
院改依通常程序審理），提起上訴，本院判決如下：
    主  文
原判決關於甲○○、乙○○無故受退去他人建築物之要求而仍留
滯罪刑及乙○○所定執行刑部分撤銷。
甲○○、乙○○被訴無故受退去他人住宅之要求而仍留滯部分，
無罪。
其他上訴駁回。乙○○緩刑貳年。
    事  實
壹、乙○○為甲○○妹妹。緣甲○○前男友丙○○（檢察官起訴
    誤為莊和曉），向台灣省合作金庫（現改為銀行，下稱合作
    金庫）借款，委請甲○○為連帶保證人。後兩人分手，丙○○對借款未依約清償，合作金庫向保證人甲○○追償，聲請
    法院查封甲○○坐落台北市文山區○○○街260巷 1號5樓房
    屋及基地應有部分之所有權。甲○○為免房屋土地遭拍賣，
    乃代償丙○○債務新台幣（下同）137 萬元。甲○○為向丙○○求償，乃約其妹乙○○於民國（下同）97年 5月24日晚
    間10時許，前往丙○○臺北縣新莊市○○路401巷 3號3樓住
    處，丙○○及其妻子丁○○均在場，因丙○○拒不處理債務
    ，並要求甲○○、乙○○離去。乙○○見狀，出於氣憤，乃
    對丙○○之配偶丁○○恫稱：「要找黑道讓妳沒有工作做」
    以加害財產之事，恐嚇丁○○，使丁○○心生畏懼，致生危
    害於安全。
貳、案經臺北縣政府警察局新莊分局報請臺灣板橋地方法院檢察
    署檢察官偵查後聲請簡易判決處刑，原審法院改依通常程序
    審理。
    理  由
壹、證據能力方面：
    按被告以外之人於審判外之言詞或書面陳述，除法律有規定
    外，不得作為證據，刑事訴訟法第159條第1項定有明文。然
    同法第159條之 1第2項亦規定：被告以外之人於偵查中向檢
    察官所為之陳述，除顯有不可信之情況者外，得為證據。經
    查，證人丙○○、丁○○及其子莊○威（86年次，真實姓名
    詳卷內資料）於檢察官偵查中之證述，業經具結，有證人結
    文附卷可稽，且依筆錄之記載，證人於作證時並無不能自由
    陳述或經其他非法、不當之取證情形，核其情狀尚無顯不可
    信之情況；且證人丙○○、丁○○嗣於原審法院行訊問程序
    時，復經傳喚到庭具結作證，而由被告及其辯護人對之為詢
    問，已足以保障被告反對詰問權之行使，揆諸上開規定，證
    人之證述具有證據能力。又被告以外之人於審判外之陳述，
    雖不符前 4條之規定，而經當事人於審判程序同意作為證據
    ，法院審酌該言詞陳述或書面陳述作成時之情況，認為適當
    者，亦得為證據。當事人、代理人或辯護人於法院調查證據
    時，知有第159條第1項不得為證據之情形，而未於言詞辯論
    終結前聲明異議者，視為有前項之同意。同法第159條之5亦
    定有明文，其立法理由在於傳聞證據未經當事人之反對詰問
    予以核實，乃排斥其證據能力。惟當事人如放棄對原供述人
    之反對詰問權，於審判程序表示同意該等傳聞證據可作為證
    據，此時，法院除認該傳聞證據欠缺適當性外，自可承認其
    證據能力。又當事人、代理人或辯護人於調查證據時，知有
    刑事訴訟法第159條第1項不得為證據之情形，表示對於證據
    調查無異議、沒有意見等意思，而未於言詞辯論終結前聲明
    異議者，視為已有將該等傳聞證據採為證據之同意 (最高法
    院93年度台上字第3533號、94年度台上字第2976號判決意旨
    參照) 。被告甲○○、乙○○、辯護人及公訴人於法院審判
    期日，對於下列之證據方法，均表示對證據能力不爭執，亦
    未就所調查之證據主張有刑事訴訟法第159條第1項不得為證
    據之情形，本案經援用之證據，均有證據能力。
貳、實體方面：
一、被告乙○○恐嚇安全有罪上訴駁回部分：
  (一)訊據被告乙○○矢口否認有恐嚇之犯行，辯稱：因其姊甲○○原為丙○○之女友，丙○○向銀行借款，受託擔任保證人
    ，丙○○未依約償還借款，致銀行聲請查封拍賣甲○○名下
    之不動產，丙○○拒不處理，乃與其姊甲○○至丙○○住處
    商談還款事宜，經丙○○妻丁○○開門進入屋內，雙方於洽
    談過程中有發生爭執，但並未以言詞恐嚇丁○○云云。
  (二)、經查：
    1.告訴人丙○○於85年1月6日邀同被告甲○○（原名范淑琴
      ）擔任連帶保證人，向合作金庫借款 169萬，嗣丙○○僅
      清償部份款項後，即不為清償，導致使被告甲○○名下坐
      落台北市文山區○○○街260巷 1號5樓房屋及基地應有部
      分，遭合作金庫向台灣台北地方法院聲請強制執行查封拍
      賣，甲○○不得已，為免房地遭拍賣，乃於97年 5月28日
      代丙○○清償債務 137萬，有台灣台北地方法院民事執行
      處囑託查封登記書、合作金庫借據、房屋及土地登記謄本
      、債務代償證明書影本在卷可稽 （ 見原審97年度簡字第
      7551號卷第55頁至第63頁 )。告訴人丙○○確積欠被告甲○○債務未予償還，合先敘明。
    2.告訴人丁○○於偵查中證稱：被告乙○○恐嚇說要叫黑道
      讓我沒有辦法正常上班，我聽到會害怕等語 (見偵卷31頁
      ) ；核與證人丙○○於原審中所證稱：被告乙○○就對丁○○恐嚇說要叫黑道讓她沒有辦法正常上班工作。是被告
      乙○○講（恐嚇）的，當時她直呼我太太的名字，說「丁○○我要叫黑道讓你沒有辦法工作。」 (見原審97年度簡
      字第7551號卷第39頁至第41頁 )；另證人莊○威於偵查中
      證稱：當晚有兩位小姐至住處，開門後兩位小姐進到家裡
      ，拿手機的小姐還跟阿姨（指丁○○）說要讓她沒有工作
      ，阿姨聽了很害怕。另外一位小姐則沒有講恐嚇的話等語
      ( 見偵卷第47頁、第48頁)相互所述情節，均大致相符。
    3.告訴人之指訴或證人之證詞，前後雖稍有參差或矛盾，事
      實審法院非不可本於經驗法則，斟酌其他情形，作合理之
      比較，定其取捨；即供述證據，關於基本事實之陳述，果
      與真實性無礙而認為真實者，仍非不得予以採信，非謂一
      有不符或矛盾，即認其全部為不足取（最高法院74年臺上
      字第1599號判例意旨參照）。告訴人丁○○於警詢時雖指
      稱:其中一名短髮女子 (指被告乙○○)指著我說我是丁○○馮小姐，說要叫黑道讓我沒有工作做，之後，她說她樓
      下還有很多人，另外一名 (指被告甲○○ )說要讓我沒辦
      法正常上班 (見偵卷第7頁)。於偵查中稱僅有被告乙○○
      恫稱要找黑道讓我沒有工作，而未提及被告甲○○有為恐
      嚇言語 (見偵卷 31頁)。於原審法院訊問時則證稱: 被告
      二人說要叫黑道叫我不能上班，沒有工作做。嗣經辯護人
      詰問以：係被告中何人所說？答稱應該是被告乙○○。再
      次向其確認究竟係何人為恐嚇之行為時，再改稱：真的有
      人對我說，但是是他們其中哪一人，還是二個都有說，我
      已經忘記了云云。(見原審97年度簡字第7551號卷第42 頁
      、第43頁 )，前後供述內容雖互有不合之處，然其於警詢
      、偵查中對於當日確曾遭被告乙○○恐嚇之指訴，則無二
      致。且此核與告訴人丙○○、莊○威證稱被告乙○○一人
      對丁○○恐嚇之情節相符。是雖告訴人丁○○於原審法院
      訊問時證稱已忘記係被告中何人或係被告二人皆有對其恐
      嚇云云，然經斟酌其他證人之證述，丁○○所述關於被告
      乙○○曾對其恫稱要找黑道讓其沒有工作做之指訴，尚非
      不可採信。
    4.聲請簡易判決處刑意旨雖認被告乙○○另持手機對丁○○
      及其女莊○柔拍照。惟為被告二人所堅決否認。且據證人
      即當日到場處理本件糾紛之員警許振輝於原審法院訊問時
      證稱：當日雙方到派出所後，告訴人好像有說被告拿手機
      拍攝告訴人丁○○，告訴人沒有說要提告訴。但被告其中
      一人有拿手機操作給我看，當時好像有接過手機，但不熟
      悉操作，故在手機內沒有看到告訴人丁○○或其女兒的照
      片(見原審法院97年度簡字第7551號卷第38頁)。告訴人丙○○亦於原審法院訊問時證稱：當時確實沒有看到閃光燈
      ，但是有聽到拍照的聲音。到派出所要求被告拿她的手機
      給警察看，但是因為手機有鎖碼，被告不願意把鎖碼解開
      ，所以警察跟我們都沒有辦法看到畫面云云 (見原審法院
      97年度簡字第7551號卷第40頁 )。又參以被告二人所提出
      之手機錄音光碟譯文，亦經告訴人丙○○確認係當日雙方
      對談之部分內容無誤，足認被告乙○○於案發當時，曾以
      手機側錄當日雙方交涉經過，是以被告乙○○辯稱當日係
      以手機錄音，而非拍攝告訴人丁○○及其女莊○柔，即非
      全然無據。此外，復查無其他任何積極證據，足資證明被
      告乙○○持其手機對告訴人丁○○及其女莊○柔拍照，尚
      難以告訴人片面之指訴認定被告乙○○以手機對告訴人丁○○及其女莊○柔為拍照。因公訴人認係接續恐嚇行為之
      一部分，故無須另為無罪之判決，而由法院逕為事實之認
      定。
  (三)綜上所述，被告乙○○所辯，為卸責之詞，不足採信。其罪
    證已臻明確，犯行洵堪認定，應予依法論科。
  (四)核被告乙○○所為，係犯刑法第 305條之恐嚇危害安全罪，
    原審對此部分，基此認定，爰引上開法條及刑法第 41條第1
    款等規定，審酌乙○○陪同與其姊甲○○處理與丙○○向銀
    行之借款擔任保證人代償債務，而前往告訴人之住處，對告
    訴人丁○○安全造成危害，暨犯罪動機、目的、手段、智識
    程度、犯後態度等一切情狀，量處拘役30日，如易科罰金，
    以新臺幣 1千元折算一日。其認事用法均無不合。被告乙○○上訴意旨，仍執前詞否認犯罪，核無理由，此部分上訴應
    予駁回。惟念被告乙○○前無不良素行，未曾受有期徒刑以
    上刑之宣告，有本院前案紀錄表在卷可稽。本件係因陪同其
    姐追討債務，而丙○○拒不還款，氣憤下所為，情節可憫，
    經此教訓當知所警惕，而無再犯之虞，本院因認其刑之宣告
    ，以暫不執行為適當，乃同時宣告緩刑二年，以勵自新，併
    資兼顧。
二、被告甲○○、乙○○被訴無故受退去他人住宅之要求而仍留
    滯無罪改判部分：
  (一)聲請簡易判決處刑意旨另以：被告甲○○與乙○○為姊妹，
    為處理甲○○與丙○○ (聲請簡易判決處刑書誤載為莊和曉
    )間之債務糾紛，相偕於97年5月24日晚間10時許，前往丙○○臺北縣新莊市○○路401巷3號 3樓住處，經丙○○之子莊
    ○威開門讓其等進入屋內後，旋遭丙○○反對其等入內，並
    要求其等離開。詎甲○○、乙○○受退去之要求，猶基於共
    同之犯意，拒不離去，進而坐在丙○○住處之客廳沙發上。
    經丙○○再次要求甲○○、乙○○離去未果，報警處理，甲○○與乙○○始於同日晚間10時20分許離去，並在上址樓下
    遭遇到場處理之警員，因而查獲。因認被告甲○○、乙○○
    另涉有刑法第306條第2項、第 1項之受退去之要求而仍留滯
    罪嫌。
  (二)按犯罪事實應依證據認定之，無證據不得認定犯罪事實，刑
    事訴訟法第154條第2項定有明文。又告訴人之告訴，係以使
    被告受刑事訴追為目的，是其陳述是否與事實相符，應調查
    其他事實以資審認，始得為不利被告之認定。又刑事訴訟上
    證明之資料，無論為直接或間接證據，均須達於通常一般之
    人均不致有所懷疑，而得確信其為真實之程度者，始得據為
    有罪之認定，若其關於被告是否犯罪之證明未能達到此程度
    ，而有合理懷疑之存在，致使無從形成有罪之確信，根據『
    罪證有疑，利於被告』之證據法則，即不得遽為不利被告之
    認定（最高法院52年度台上字第1300號、76年台上字第4986
    號判例意旨參照）。
  (三)訊據被告甲○○、乙○○均堅決否認有無故受退去他人住宅
    之要求而仍無故留滯之犯行。均辯稱：因被告甲○○前為告
    訴人丙○○之女友，丙○○向銀行借款，請甲○○作為保證
    人。然告訴人丙○○拒不償還銀行借款，致銀行聲請法院查
    封拍賣甲○○名下之不動產，甲○○乃邀妹乙○○前往丙○○家中商談還款事宜，丙○○拒不償還債務，反譏諷甲○○
    不知脫產，發生爭執，要求二人離去，且打電話報警，甲○○、乙○○乃等待警前來處理，前後等待約 5至10分鐘，期
    間內雙方仍就償還債務而討論，自非無故留滯等語。而公訴
    人認被告等犯罪，係以告訴人丙○○、丁○○及莊○威之陳
    述為其論據。
  (四)經查：
    1.告訴人丙○○確因向合作金庫借錢，委請被告甲○○為保
      證人，丙○○未清償債務，致保證人甲○○房屋土地遭法
      院查封，因而代償債務，丙○○迄未解決，已如前述（見
      理由貳、二、1所載）。
    2.被告甲○○邀同其妹被告乙○○於97年 5月24日晚間10時
      許前往丙○○臺北縣新莊市○○路401巷3號 3樓住處，係
      為要求丙○○償還甲○○債務，並非無故前往。且被告等
      二人係由丙○○之子莊○威開門後進入房屋（此為證人莊
      ○威所證述，並為公訴人聲請簡易判決所認定之事實），
      被告等自非無故進入。
    3.本件之起因，既因告訴人丙○○向合作金庫借款不還，連
      累保證人即被告甲○○房屋土地遭法院查封拍賣。被告甲○○找告訴人丙○○索討債務，要求解決，為正當權利之
      行使。然告訴人丙○○拒不處理其債務，被告在委曲、無
      奈、氣憤之情況下，在告訴人住處與之爭執，且時間甚短
      ，亦屬人之常情。甲○○與乙○○二人之目的係為與丙○○釐清債務，並非無故留滯。
    4.被告二人係對告訴人丙○○追討債務，尋求解決方式，丙○○拒不處理，請被告等離去，並打電話報警處理，為告
      訴人丙○○所不爭執。參以被告等提出當時以手機錄音之
      光碟譯文，乙○○稱「你再打一次啦…警察怎麼這麼久還
      沒來」、「警察還沒有要來，沒有我們要走了」，有原審
      法院勘驗光碟之筆錄可稽（見原審97年度簡字第7551號卷
      第64頁至第68頁、第95頁、第96頁）。足證被告二人所辯
      當時見告訴人既已打電話請警察前來處理，而其留在該處
      係等待警察到達，請警察就與丙○○債務問題求助解決、
      主持公道，並要求告訴人再次打電話請警察前來，並無無
      故留滯之犯意，信而有徵。
    5.證人即台北縣政府警察局新莊分局中平派出所員警許振輝
      ，於原審結稱：自接獲報案至赴丙○○住處樓下，時間不
      到10分鐘等語（見原審97年度簡字第7551號卷第37頁）。
      且當警察許振輝到達丙○○住處樓下時，甲○○及乙○○
      已經離開丙○○住處，而在樓下等候警察，被告甲○○及
      乙○○由丙○○之子開門讓其進入討論債務，後要求離去
      ，待警前來，在丙○○住宅之時間，不過10餘分鐘左右。
      核本案發生，係告訴人丙○○欠債，被告為保證人，為之
      代償債務，丙○○拒不處理，甲○○及乙○○要求丙○○
      負責而與丙○○產生爭辯，自有正當理由，且停留之時間
      ，亦無違比例原則，確無無故留滯之犯意。
    6.此外，復查無其他積極證據，足以證明被告二人有無故受
      退去他人住宅之要求而仍留滯之犯行，自不能證明其犯罪
      。原審對此部分未詳予研求，遽為被告等有罪之判決，自
      嫌欠洽。被告等上訴意旨，指摘原判決不當，為有理由，
      應由本院將原判決關於被告甲○○、乙○○無故受退去他
      人建築物（應係住宅之誤）之要求而仍留滯有罪部分及對
      乙○○所定應執行刑部分撤銷。（其他乙○○恐嚇有罪部
      分駁回上訴，如前所述。另被告甲○○被訴恐嚇安全，原
      審無罪判決未經上訴已確定）。依法為被告甲○○、乙○○被訴無故受退去他人住宅之要求而仍留滯部分，為無罪
      之判決。
、據上論斷，應依刑事訴訟法第368條、第369條第1項前段、
    第301條第1項、刑法第74條第1項第1款，判決如主文。
本案經檢察官曾俊哲到庭執行職務。
中    華    民    國    98    年    8     月    31    日
                  刑事第十八庭  審判長法  官  趙功恆
                                      法  官  陳世宗
                                      法  官  陳憲裕
以上正本證明與原本無異。
不得上訴。
                                      書記官  張美華
中    華    民    國    98    年    8     月    31    日
附錄：本案論罪科刑法條全文
刑法第305條
以加害生命、身體、自由、名譽、財產之事，恐嚇他人致生危害
於安全者，處2年以下有期徒刑、拘役或3百元以下罰金。


司法院資訊處製作；財團法人民間司法改革基金會備份。
